ACORDAO-COMPLETO-2479247

ACÓRDÃO 1611/2022 ATA 10/2022 - SEGUNDA CÂMARA

VISTOS, relatados e discutidos este processo de aposentadoria, em que se examina, nesta fase processual, pedido de reexame interposto contra o Acórdão 12581/2020-TCU-Segunda Câmara, de relatoria da Ministra Ana Arraes, 
ACORDAM os Ministros do Tribunal de Contas da União, reunidos em Sessão da Segunda Câmara, ante as razões expostas pelo Relator e com fulcro no art. 48, c/c os arts. 32 e 33, da Lei 8.443/1992, em: 
9.1. conhecer do pedido de reexame interposto por Bernardete Lourdes de Amorim Melo Carvalho e, no mérito, negar-lhe provimento;
9.2. dar ciência desta deliberação à recorrente e ao Tribunal de Justiça do Distrito Federal e dos Territórios.

Pedido de reexame interposto contra o Acórdão 12.581/2020-TCU-2ª Câmara.

Segunda Câmara

3. Interessados/Responsáveis/Recorrentes:
3.1. Interessados: Bernardete Lourdes de Amorim Melo Carvalho (XXX.099.203-XX); Marister Anes de Carvalho do Vale (XXX.327.321-XX).
3.2. Recorrente: Bernardete Lourdes de Amorim Melo Carvalho (XXX.099.203-XX).

13.1. Ministros presentes: Bruno Dantas (Presidente), Augusto Nardes (Relator), Aroldo Cedraz e Antonio Anastasia.

AUGUSTO NARDES

Ministra Ana Arraes.

Adoto como relatório a instrução de peça 31 (versão em PDF) transcrita a seguir com ajustes de forma pertinentes, a qual foi elaborada no âmbito da Secretaria de Recursos (Serur) , e cujo encaminhamento teve a anuência do dirigente daquela unidade e do Ministério Público junto ao TCU (peças 32 e 33) :
"INTRODUÇÃO
1. Trata-se de pedido de reexame (peça 22) interposto por Bernardete Lourdes de Amorim Melo Carvalho, ex-servidora do Tribunal de Justiça do Distrito Federal e dos Territórios, contra o Acórdão 12581/2020-TCU-Segunda Câmara (peça 8) , que teve como relatora a Excelentíssima Senhora Ministra Ana Arraes.
1.1. A deliberação recorrida apresenta o seguinte teor:
VISTOS, relatados e discutidos os atos de concessão de aposentadoria a Marister Anes de Carvalho do Vale e Bernardete Lourdes de Amorim Melo Carvalho, ex-servidoras do Tribunal de Justiça do Distrito Federal e dos Territórios.
ACORDAM os ministros do Tribunal de Contas da União, reunidos em sessão da 2ª Câmara, ante as razões expostas pela relatora, e com fundamento nos artigos 71, incisos III e IX, da Constituição Federal de 1988, 1º, inciso V, e 39, inciso II, da Lei 8.443/1992, 1º, inciso VIII, 259, inciso II, e 262 do Regimento Interno, 8º da Resolução TCU 206/2007 e 19 da Instrução Normativa TCU 78/2018, bem como na Súmula 106, em: 
9.1. considerar ilegais os atos de aposentadoria em análise e negar-lhes registro;
9.2. dispensar a reposição das importâncias indevidamente recebidas de boa-fé pelas beneficiárias até a data da notificação desta deliberação à unidade jurisdicionada;
9.3. determinar ao Tribunal de Justiça do Distrito Federal e dos Territórios que:
9.3.1. no prazo de 15 (quinze) dias, a contar da ciência desta deliberação:
9.3.1.1. adeque, se for o caso, o pagamento da parcela referente à incorporação de 'décimos' das interessadas à modulação dada pelo Supremo Tribunal Federal na apreciação do Recurso Extraordinário 638.115/CE; 
9.3.1.2. comunique às interessadas a deliberação deste Tribunal e as alerte de que o efeito suspensivo proveniente de eventual interposição de recursos no TCU não as eximirá da devolução dos valores indevidamente recebidos após a notificação, em caso de desprovimento dos apelos. 
9.3.2. no prazo de 30 (trinta) dias, a contar da ciência deste acórdão, encaminhe a este Tribunal, por cópia, comprovante da data em que as interessadas dele tomarem conhecimento.
HISTÓRICO 
2. O ato de aposentadoria da recorrente foi julgado ilegal, em razão da incorporação de parcelas de quintos/décimos referentes a períodos de exercício de função de confiança posteriores ao advento da Lei 9.624/1998, o que levou a Corte de Contas a fazer a determinação constante do subitem 9.3.1.1 do Acórdão recorrido para que o órgão de origem efetuasse, se fosse o caso, a adequação do pagamento à modulação dada pelo Supremo Tribunal Federal na apreciação do Recurso Extraordinário RE 638.115/CE.
ADMISSIBILIDADE
3. Reitera-se o exame de admissibilidade realizado pelo Sar/Serur (peça 23) , que opinou pelo conhecimento do recurso, nos termos do artigo 48 da Lei 8.443/1992, c/c os artigos 285 e 286, parágrafo único, do RI/TCU, suspendendo-se os efeitos dos subitens 9.1, 9.3, 9.3.1 e 9.3.1.1 do Acórdão 12581/2020-TCU-Primeira Câmara. O Excelentíssimo Senhor Ministro Augusto Nardes, mediante despacho de peça 26, concordou com esta unidade técnica. 
EXAME DE MÉRITO
4. Delimitação
4.1. Constitui objeto do presente recurso definir se a decisão da Corte de Contas acerca do pagamento de quintos incorporados após 8/4/1998 afrontou o RE 638.115/CE.
5. Das parcelas de quintos/décimos incorporadas após 8/4/1998
5.1. A recorrente afirma que a incorporação de quintos, referentes ao período de 8/4/1998 a 4/9/2001, encontra amparo na decisão judicial transitada em julgado, proferida no Mandado de Segurança 2003.34.00.036853-0, impetrado pelo SINDJUS junto à 17ª Vara da Seção Judiciária do DF, por meio da qual os substituídos, entre os quais a requerente, tiveram garantida a manutenção quanto à incorporação de quintos, convertidos em Vantagem Pessoal Nominalmente Identificada (VPNI) .
5.2. Sustenta que o transcurso de mais de três anos entre a formação da coisa julgada e o início da apreciação da inconstitucionalidade da matéria pelo STF (em 3/8/2015, data do primeiro julgamento do RE 638/115) impede a reapreciação da matéria, inclusive em sede de ação rescisória;
5.3. Alega que o acórdão recorrido violou os termos da decisão final do STF, no RE 638.115/CE, com repercussão geral admitida, eis que julgou ilegal a aposentadoria da recorrente por incluir parcelas de quintos incorporados após o advento da Lei 9.624/1998. Assim, defende que seja aplicado o entendimento do Supremo Tribunal Federal, no julgamento dos Embargos de Declaração no RE 638.115/CE, para reconhecer como indevido o destaque da rubrica de quintos e sua transformação em 'parcela compensatória' a ser absorvida por reajustes futuros, tendo em vista que a interessada é beneficiária de decisão judicial transitada em julgado.
Análise:
5.4. De início, convém mencionar que a recorrente não apresentou documentos que comprovam suas alegações de que as parcelas de quintos/décimos incorporadas após 8/4/1998 estão amparadas por decisão judicial transitada em julgado, proferida em ação movida pelo SINDJUS. Observa-se que, no ato de concessão de aposentadoria disponibilizado para apreciação do TCU, houve a juntada de cópia da ação mandamental 2003.00.2.008895-7, de autoria da Associação dos Servidores do Tribunal de Justiça do Distrito Federal e dos Territórios (ASSEJUS) .
5.5. Em que pese tais constatações, convém mencionar que o Tribunal tem posicionamento do Plenário de como os órgãos jurisdicionados devem proceder em relação às parcelas de quintos/décimos de funções comissionadas exercidas entre 8/4/1998 e 4/9/2001, conforme Acórdão 1255/2020-TCU-Plenário a seguir transcrito no que é pertinente:
9.2. com a finalidade de orientar o tratamento do tema relacionado ao pagamento da rubrica de 'opção' do art. 2º da Lei 8.911/1994 e à incorporação de 'quintos', dar ciência ao Senado Federal de que:
9.2.1. é vedado o pagamento das vantagens decorrentes do art. 193 da Lei 8.112/1990, inclusive o pagamento parcial da remuneração do cargo em comissão ('opção') , aos servidores que implementaram os requisitos de aposentadoria após 16/12/1998, data de publicação da Emenda Constitucional 20, que limitou o valor dos proventos à remuneração do cargo efetivo no qual se deu a aposentadoria, conforme o Acórdão 1599/2019-TCU-Plenário (rel. min. Benjamin Zymler) ;
9.2.2. deve-se verificar a origem do pagamento de 'quintos', se advindos de decisão judicial transitada em julgado ou não ou ainda de decisão administrativa e, na hipótese em que não houver decisão judicial passada em julgado ou quando se tratar de decisão administrativa, a vantagem de 'quintos' incorporada com fulcro em funções comissionadas exercidas entre 8/4/1998 a 4/9/2001 deve ser destacada e transformada em 'parcela compensatória' a ser absorvida por reajustes futuros concedidos nos proventos, na linha da solução definitiva da controvérsia conferida à matéria pela Suprema Corte, por meio do RE 638.115/CE, e consoante o Acórdão 442/2020-TCU-Segunda Câmara (rel. min. subst. Marcos Bemquerer Costa) .
5.6. Portanto, deve o órgão de origem averiguar se o pagamento de quintos incorporados após 4/4/1998 pela ex-servidora encontra amparo em decisão judicial transitada em julgado e está em consonância com a modulação dada pelo STF na apreciação do RE 638.115/CE.
5.7. Convém ressaltar que mesmo nas situações em que as parcelas de quintos/décimos foram incorporadas após 8/4/1998, com base em decisão judicial transitada em julgado, o ato concessório de aposentadoria é ilegal e não é registrado. O provimento judicial somente impede a suspensão dos pagamentos das parcelas indevidas. Acerca da questão, cabe trazer à baila excerto do voto condutor do Acórdão 3842/2020-TCU-Primeira Câmara:
A esta altura, todavia, nova decisão do STF, proferida em embargos de declaração com efeitos infringentes, opostos no âmbito do mesmo RE 638.115, alterou o entendimento até então tranquilamente adotado. Em 18/12/2019, o Plenário do STF modulou os efeitos da decisão para, no que interessa a estes autos, acolher parcialmente os embargos de declaração, com efeitos infringentes, e 'reconhecer indevida a cessação imediata do pagamento dos quintos quando fundado em decisão judicial transitada em julgado'.
A decisão divulgada no sítio eletrônico do STF não afasta a ilegitimidade do pagamento dos quintos nas condições anteriormente descritas, mas modula efeitos para os que os recebem por força de decisão judicial, transitada ou não em julgado, e de decisão administrativa.
Feita tal distinção e devidamente caracterizada inadequação do benefício aos dispositivos legais aplicáveis à matéria, é certo que o recente julgado do STF não pode compelir esta Casa, cuja competência de apreciar a legalidade de atos de pessoal foi atribuída pela própria Constituição Federal (art. 71, inciso III) , a contrariar suas convicções, a jurisprudência consolidada dos tribunais superiores e os fatos consignados nos autos, para registrar ato de pessoal manifestamente irregular, salvo na esporádica hipótese de trânsito em julgado de processo em que o TCU foi parte e que teve por finalidade específica o respectivo registro (vide MS 23.665/DF e MS 22.009/MG) , que não é o caso destes autos.
Todavia, sem transgredir frontalmente o provimento jurisdicional, não há como a Universidade Federal de Santa Maria promover a cessação dos pagamentos, apesar do desequilíbrio que causam ao sistema previdenciário.
Em circunstâncias análogas, este Tribunal tem considerado ilegais e negado registro aos atos de aposentadoria que contêm parcelas conferidas pelo Judiciário em contrariedade com o entendimento do TCU, sem, contudo, determinar a suspensão do pagamento nem informar sobre a possibilidade de edição de novo ato eivado das irregularidades. Nesse sentido, cito, entre outros, os Acórdãos 1.910/2004 e 11.079/2019, da 1ª Câmara, 5.797/2014, da 2ª Câmara, e 1.857/2003, do Plenário.
O julgamento pela ilegalidade sem suspensão do pagamento consolidou-se no TCU na esteira de um sem número de decisões do STF, entre as quais as proferidas no âmbito dos Mandados de Segurança 23.758, 24.529, 24.569, 24.939, 25.460, 26.086, 26.088, 26.132, 26.156, 26.186, 26.228, 26.271, 26.387, 26.408, 26.443, 27.374, 27.551, 27.575, 27.649, 27.732, 23.665 e 33528. Do último, transcrevo o trecho a seguir:
'E que o fundamento em que se apoia a pretensão mandamental ora em exame tem o beneplácito da jurisprudência do Supremo Tribunal Federal, que, em sucessivos precedentes, tem reconhecido, quer em decisões monocráticas, quer em julgamentos colegiados, ser integralmente oponível ao E. Tribunal de Contas da União a autoridade da coisa julgada, cuja eficácia subordinante, desse modo, não poderá ser transgredida por qualquer órgão estatal, inclusive pela própria Corte de Contas.
 (...) 
Vê-se, pois, que o E. Tribunal de Contas da União não dispõe, constitucionalmente, de poder para rever decisão judicial transitada em julgado (RTJ 193/556-557, Rel. Min. CARLOS VELLOSO) nem para determinar a suspensão de benefícios garantidos por sentença impregnada da autoridade da coisa julgada (AI 471.430-AgR/DF, Rel. Min. EROS GRAU) , ainda que o direito reconhecido pelo Poder Judiciário não tenha o beneplácito da jurisprudência prevalecente no âmbito do Supremo Tribunal Federal, pois a 'res judicata', em matéria civil, só pode ser legitimamente desconstituída mediante ação rescisória:'
Ao deixar de determinar a suspensão do pagamento, o TCU evita que o jurisdicionado seja forçado a escolher entre obedecer à sua ordem, sujeitando-se a detenção, multa e prisão em flagrante por descumprimento de decisão judicial, e ignorá-la, sujeitando-se à multa do art. 58 da Lei 8.443/1992.
Ante o exposto, julgo ilegais os atos de concessão inicial e de alteração de aposentadoria de Nelcindo Nascimento Terra, nego-lhes registro e VOTO no sentido de que o Tribunal adote a deliberação que ora submeto à apreciação deste Colegiado.
5.8. Diante disso, opina-se pela rejeição dos argumentos apresentados.
CONCLUSÃO
5.9. Da análise de mérito, conclui-se que a decisão da Corte de Contas não afrontou o RE 638.115/CE, cabendo ao órgão de origem averiguar se o pagamento de quintos à aposentada está em consonância com a modulação dada pelo STF.
5.10. Por conseguinte, deve-se negar provimento ao presente recurso.
PROPOSTA DE ENCAMINHAMENTO
6. Ante o exposto, submetem-se os autos à consideração superior, propondo-se, com fundamento no art. 48 da Lei 8.443/1992:
a) conhecer do recurso e, no mérito, negar-lhe provimento; 
b) informar à recorrente e demais interessados do acórdão a ser proferido, destacando que o relatório e o voto que o fundamentam podem ser acessados por meio do endereço eletrônico www.tcu.gov.br/acordaos."
	É o relatório.

Marlucio Lustosa Bonfim (16.619/OAB-DF), representando Bernardete Lourdes de Amorim Melo Carvalho.

Procurador Rodrigo Medeiros de Lima.

ATOS DE APOSENTADORIA JULGADOS ILEGAIS PELA CONCESSÃO DE QUINTOS APÓS O ADVENTO DA LEI 9.624/1998. NEGATIVA DE REGISTRO. PEDIDOS DE REEXAME. ARGUMENTOS INSUFICIENTES PARA REVER A DECISÃO RECORRIDA. CONHECIMENTO. NEGATIVA DE PROVIMENTO.

APOSENTADORIA (APOS)

Secretaria de Recursos (Serur).

Trata-se de pedido de reexame, em processo de aposentadoria, interposto por Bernardete Lourdes de Amorim Melo Carvalho contra o Acórdão 12581/2020-TCU-Segunda Câmara, de relatoria da Ministra Ana Arraes.
2.	 No âmbito da deliberação recorrida, este Tribunal julgou ilegal o ato de aposentadoria da ora recorrente, negando-lhe registro, tendo em vista que foram concedidas parcelas de "quintos/décimos" por funções comissionadas exercidas após o advento da Lei 9.624/1998.
3.	No subitem 9.3.1.1 da mesma decisão, o TCU determinou ao Tribunal de Justiça do Distrito Federal e dos Territórios que adequasse, se fosse o caso, o pagamento da parcela referente à incorporação de "décimos" da interessada à modulação dada pelo Supremo Tribunal Federal na apreciação do Recurso Extraordinário 638.115/CE.
4.	Inconformada com a decisão desta Corte, a recorrente alega que a concessão de quintos advém de decisão judicial transitada em julgado, proferida no Mandado de Segurança 2003.34.00.036853-0, impetrado pelo SINDJUS e que tramitou na 17ª Vara da Seção Judiciária do DF. Assim, deveria, no seu entendimento, ser reformado o acórdão recorrido, para que fosse aplicado o entendimento do Supremo Tribunal Federal no julgamento dos Embargos de Declaração no RE 638.115/CE.
5.	A Secretaria de Recursos (Serur) analisou o pedido de reexame interposto e propôs, com o aval do Ministério Público junto ao TCU (MPTCU) , conhecer e negar-lhe provimento.
6.	Ratificando despacho exarado à peça 26, conheço do presente recurso e, no mérito, manifesto minha anuência ao encaminhamento uniforme proposto nos autos, adotando os fundamentos utilizados como razões de decidir.
7.	De fato, equivocam-se os termos recursais ao afirmar que a decisão combatida teria determinado "o destaque das parcelas de quintos incorporadas com amparo em função comissionada exercida entre 8/4/1998 e 4/9/2001 e sua transformação em 'Parcela Compensatória' a ser absorvida por quaisquer reajustes futuros".
8.	A redação dada ao subitem 9.3.1.1 do Acórdão 12581/2020-TCU-Segunda Câmara, transcrita a seguir, foi clara no seguinte sentido:
"9.3.1.1. adeque, se for o caso, o pagamento da parcela referente à incorporação de 'décimos' das interessadas à modulação dada pelo Supremo Tribunal Federal na apreciação do Recurso Extraordinário 638.115/CE".
9.	Sendo assim, ainda que a recorrente seja beneficiada por decisão judicial transitada em julgado, conforme alega, sem comprovar, tal comprovação deverá ser feita ao órgão de origem que, de posse da documentação necessária (cópia da inicial constando o nome da recorrente e declaração do Sindjus de que é sua filiada) poderá manter o pagamento dos quintos. 
10.	 Somente no caso de não ser comprovada ao órgão de origem a existência de decisão judicial transitada em julgado, que lhe beneficie, é que a recorrente terá a vantagem de "quintos/décimos" destacada e transformada em "parcela compensatória" a ser absorvida por reajustes futuros concedidos nos proventos. Tudo em linha da solução definitiva da controvérsia conferida à matéria pela Suprema Corte, por meio do RE 638.115/CE.
11.	Em quaisquer das situações, no entanto, o ato permanece ilegal, nos termos da jurisprudência desta Casa, a exemplo do Acórdão 3842/2020-TCU-Primeira Câmara, Relator Ministro Walton Alencar Rodrigues (trecho transcrito no relatório precedente) .
	Ante o exposto, voto pela adoção da minuta de acórdão que trago a este Colegiado.
	
TCU, Sala das Sessões Ministro Luciano Brandão Alves de Souza, em 12 de abril de 2022.
Ministro JOÃO AUGUSTO RIBEIRO NARDES 
Relator